臺灣高雄地方法院刑事判決　　　　　　　94年度重訴字第55號
公　訴　人　臺灣高雄地方法院檢察署檢察官
被　　　告　甲○○
選任辯護人　顏宏斌律師
被　　　告　乙○○
選任辯護人　林夙慧律師
被　　　告　丙○○
選任辯護人　侯重信律師
上列被告因詐欺案件，經檢察官提起公訴（94年度偵字第6804號）
，本院判決如下：
    主  文
甲○○、乙○○、丙○○均無罪。
    理  由
一、公訴意旨係以：被告甲○○、丙○○及乙○○3 人於民國89
    年8 、9 月間，共同集資成立華銓國際貿易股份有限公司（
    下稱華銓公司），從事仲介國內廠商購買國外鋼胚之事業，
    由被告甲○○擔任華銓公司董事長，被告丙○○擔任華銓公
    司總經理，被告乙○○擔任華銓公司股東。緣被告甲○○、
    丙○○及乙○○3 人透過不詳真實姓名年籍之德籍男子之介
    紹，知悉Abou Tel Scan dinavia AB公司（下稱Abou Tel公
    司）從事銷售鋼胚等鋼鐵原料商，而華銓公司已於89年11月
    23日，委託美商鄧白氏國際徵信股份有限公司臺灣分公司（
    以下簡稱鄧白氏公司）徵信獲悉Abou Tel公司係屬新設立、
    現存有負面資訊、付款能力遭否定之信用不良企業，亦明知
    華銓公司員工壬○○在網路上查得Abou Tel公司之負責人Am
    in Abou El-ella （下稱Amin）之資料內容純屬片面、未經
    查證、與銷售鋼鐵事業無關之資訊。詎被告甲○○、丙○○
    及乙○○3 人竟與Amin共同基於意圖不法所有之概括犯意聯
    絡，於(一)89年12月間，由丙○○出面向志一企業股份有限公
    司（下稱志一公司）佯稱華銓公司係Abou Tel公司在臺灣之
    鋼胚等鋼鐵原料之代理商，Abou Tel公司之負責人Amin為埃
    及駐丹麥之領事，自蘇聯時代起就向蘇聯及烏克蘭購買飛機
    售到中國及其他國家，該公司在瑞典及丹麥為一可敬的公司
    ，相當可靠云云，致志一公司陷於錯誤，同意透過華銓公司
    向Abou Tel公司購買鋼胚，並先後於89年12月26日、90 年1
    月12日、90年1 月19日與Abou Tel公司簽訂契約，每份契約
    均向Abou Tel公司購買鋼胚現貨5 千公噸（上開3 份契約購
    買之鋼胚現貨之數量合計為1 萬5 千公噸），均約定單價均
    為每噸170 美元，復於90年2 月15日再與Abou Tel公司簽訂
    第4 份契約，向Abou Tel公司購買鋼胚現貨1 萬公噸，約定
    單價為每噸173 美元，嗣後志一公司分別於90年1 月9日 ，
    以彰化商業銀行為開狀銀行，開具850,000 美元（於特別條
    款中約定容許變動金額之幅度為5%）之信用狀支付向Abou T
    el公司購買5 千公噸鋼胚現貨之貨款，復於90年1 月18日，
    以菲律賓首都銀行為開狀銀行，開具美金850,000 美元（於
    特別條款中約定容許變動金額之幅度為5%）之信用狀支付向
    Abou Tel公司購買5 千公噸鋼胚現貨之貨款，再於90年1 月
    31日，以臺灣中小企業銀行為開狀銀行，開具美金845,000
    美元（於特別條款中約定容許變動金額之幅度為5%）之信用
    狀支付向Abou Tel公司購買5 千公噸鋼胚現貨之貨款（按：
    第4 份合約部分尚未付款）後，詎Abou Tel公司明知其並未
    依約運送貨物予志一公司，竟先後於90年2 月1 日、同年2
    月13日、同年2 月19日，出具偽造提單等文件予結匯銀行SE
    B-MALMO SWEDEN，詐領該銀行承兌上開志一公司所支付之貨
    款863,889 美元、885,802 美元、861,900 美元（合計：2,
    611, 591美元），迄於90年2 月19日，志一公司因Abou Tel
    公司未如期交貨警覺有異，乃透過國際海運法律事務所查詢
    貨船及船務公司之狀況，惟竟查無Abou Tel公司出具予SEB-
    MALMO SWEDEN銀行之偽造提單上所登載名為「AKADEMIKLIS
    IN」、「KHOUDOZHNI　KANDREEV」等2 艘貨船於90年1 月18
    日至同年2 月2 日間，在黑海港口完成裝船之記錄，及該2
    艘船之合法註冊記錄，亦查無Abou Tel公司所出具之偽造船
    齡證明書上所登載之位於聖彼得堡之「Liberty Shipping」
    船務公司之登記記錄，經志一公司直接撥打由華銓公司（誤
    載為華鈺公司）提供之電話向「Liberty Shipping」船務公
    司查證，遭「Liberty Shipping 」 船務公司人員諉以上開
    2 船已抵達高雄港等不實言詞搪塞後，志一公司人員轉而質
    問丙○○，丙○○則佯以係因「Liberty Shipping」船務公
    司不會說英文，致溝通發生誤解云云，掩飾渠等之犯行，嗣
    後志一公司再撥打電話予「Liberty Shipping」船務公司發
    覺其已關閉電話聯絡管道後，以此質問丙○○時，丙○○復
    以該船務公司休假4 天，故無人接聽電話等不實言詞掩飾渠
    等之犯行，隨後再由甲○○出面以該2 艘船已抵達新加坡云
    云，搪塞志一公司人員，再經志一公司自行查明並無該2 艘
    船隻抵達新加坡之入港記錄後質問甲○○時，甲○○又以該
    公司休假云云，欺瞞志一公司人員，嗣志一公司接獲國際海
    運法律事務之查證結果，始洞悉上開甲○○等人之犯行，至
    此合計志一公司已遭詐領貨款達2,611,591 美元。(二)復於89
    年12月間，由丙○○出面向謙有企業股份有限公司（下稱謙
    有公司）佯稱華銓公司係Abou Tel公司在臺灣之鋼胚等鋼鐵
    原料之代理商，Abou Tel公司之負責人Amin為埃及駐丹麥之
    領事，自蘇聯時代起就向蘇聯及烏克蘭購買飛機售到中國及
    其他國家，在瑞典及丹麥為一可敬的公司，該公司習與一級
    國際銀行往來，相當可靠，但因其為埃及駐丹麥之領事，故
    只宜進行檯面下之交易云云，致謙有公司陷於錯誤，同意透
    過華銓公司陸續向Abou Tel公司購買鋼胚5 千公噸及1 萬公
    噸，並於90年1 月12日，以彰化商業銀行為開狀銀行，開具
    850,000 美元（於特別條款中約定容許變動金額之幅度為5%
    ）之信用狀支付向Abou Tel公司購買5 千公噸鋼胚現貨之貨
    款，復先後於90年2 月15日、90年2 月20日，分別以臺灣中
    小企業銀行、臺灣銀行為開狀銀行，各開具865,000 美元之
    信用狀（合計1,730,000 美元）支付向Abou Tel公司購買1
    萬公噸鋼胚現貨之貨款，詎Abou Tel公司明知其並未依約運
    送貨物予謙有公司，竟於90年1 月30日間，出具偽造提單等
    文件予結匯銀行SEB-MALMO SWEDEN，詐領該銀行承兌上開謙
    有公司所支付之貨款84 4,934美元（另上開謙有公司已開出
    信用狀之2 筆865,000 美元貨款均尚未遭詐領），迄於90年
    2 月19日，謙有公司因Abou Tel公司未如期交貨警覺有異，
    乃透過國際海運法律事務所查詢貨船及船務公司之狀況，詎
    竟查無Abou Tel公司出具予SEB-MALMO SWEDEN銀行之偽造提
    單所登載船名「AKADEMIK LISIN」、「KHOUDOZHNI KANDREE
    V 」等2 艘貨船於90年1 月18日至同年2 月2 日間，在黑海
    港口完成裝船之記錄，及該二艘船之合法註冊記錄，亦查無
    Abou Tel公司所出具之船年齡證明書上所登載之位於聖彼得
    堡之Liberty Shipping船務公司之登記記錄，謙有公司始知
    受騙。至此合計謙有公司已被詐領之貨款達844,934 美元。
    (三)再於89年12月間，由丙○○出面向統泰鋼鐵股份有限公司
    （下稱統泰公司）佯稱華銓公司係Abou Tel公司在臺灣之鋼
    胚等鋼鐵原料之代理商等語，招攬統泰公司透過華銓公司向
    Abou Tel公司購買鋼胚，致統泰公司（誤載為謙有企業股份
    有限公司）陷於錯誤，同意透過華銓公司向Abou Tel 公 司
    購買鋼胚1 萬公噸，約定單價為每噸170 美元，統泰公司並
    於90年1 月18日，以彰化商業銀行為開狀銀行，開具1,700,
    000 美元（於特別條款中約定容許變動金額之幅度為5%）之
    信用狀支付向Abou Tel公司購買1 萬公噸鋼胚現貨之貨款，
    詎Abou Tel公司明知其並未依約運送貨物予統泰公司，竟仍
    出具偽造提單等文件予結匯銀行SEB-MALMO SWEDEN，詐領該
    銀行承兌上開統泰公司所支付之貨款1,710,914 美元，嗣後
    統泰公司屆期未收到貨物，始知受騙。至此合計統泰公司已
    被詐領之貨款達1,710,91 4美元。另甲○○等人則於志一公
    司人員察覺有異後一再備受其質疑之時，均已明知Abou Tel
    公司以偽造提單提示予SEB-MALMO SWEDEN銀行詐領款項一事
    ，已遭志一公司人員識破，仍多方催促亦係透過華銓公司向
    Abou Tel公司訂購鋼胚之富盛鋼鐵股份有限公司（下稱富盛
    公司），於90年2 月27日開具信用狀支付款項，幸事後甲○○及Amin等人之犯行東窗事發，富盛公司即時塗銷已開出之
    信用狀，始未遭詐領款項得逞。總計甲○○及Amin等人向志
    一公司、謙有公司及統泰公司詐得之款項為5,167,439 美元
    ，而Abou Tel公司，已將部分贓款176, 364美元，匯入華銓
    公司之中國國際商業銀行帳戶內，供甲○○、丙○○及乙○○三人朋分花用，因認被告甲○○、乙○○、丙○○涉犯刑
    法第339 條第1 項、第3 項之詐欺取財既、未遂罪嫌云云。
二、按犯罪事實應依證據認定之，無證據不得認定犯罪事實；又
　　不能證明被告犯罪，應諭知無罪之判決，刑事訴訟法第154
　　條第2 項、第301 條第1 項分別定有明文。次按認定犯罪事
    實，所憑之證據，雖不以直接證據為限，間接證據亦包括在
    內，然無論直接或間接證據，其為訴訟上之證明，須於通常
    一般之人均不致於有所懷疑，而得確信其為真實之程度者，
    始得據之為有罪之認定，倘其證明尚未達到此一程度，而有
    合理性懷疑之存在時，即無從為有罪之認定，根據「罪證有
    疑，利於被告」之證據法則，即不得遽為不利於被告之認定
    ，最高法院亦著有76年台上字第4986號判例。再按犯罪事實
    之認定，應憑真實之證據，倘證據是否真實尚欠明顯，自難
    以擬制推測之方法，為其判斷之基礎，而認定犯罪事實之證
    據係指足以認定被告確有犯罪行為之積極證據而言，該項證
    據自須適合於被告犯罪事實之認定，始得採為斷罪資料（最
    高法院53年台上字第656 號、29年上字第3105號判例可資參
    照）。次按刑法第339 條第1 項詐欺罪之成立，以意圖為自
    己或第三人不法所有，以詐術使人將本人或第三人之物交付
    為要件，所謂以詐術使人交付，必須被詐欺人因其詐術而陷
    於錯誤，若其所用方法，不能認為詐術，亦不致使人陷於錯
    誤，即不構成該罪，此亦有最高法院46年台上字第230 號判
    例可資參照。
三、本件公訴人認定被告甲○○、乙○○、丙○○犯罪，不外以
    ：證人即告訴人志一公司之代理人辛○○之證述、謙有公司
    之代理人癸○○之證述、證人即被害人統泰公司之負責人庚○○之證述、證人壬○○、子○○、莊麗珍之證述、鄧白氏
    公司徵信報告及譯文各1 份、被告等人自行提供之查詢Abou
    Tel 公司之負責人Amin在網路上之相關資料影本1 份、志一
    公司向Abou Tel公司購買鋼胚之合約書影本4 份、華銓公司
    傳真予志一公司之買賣同意書、志一公司申請彰化商業銀行
    信用狀申請書影本、菲律賓首都銀行高雄分行信用狀申請書
    影本、臺灣中小企業銀行信用狀申請書影本、彰化銀行進口
    單據到單通知書兼到期日通知書（信用狀號碼：1AQQK00000
    00/8119） 、首都銀行高雄分行進口單據到達通知書（信用
    狀號碼：1FBHP2/001F） 、臺灣中小企業銀行高雄分行進口
    單據到達通知/ 回單/ 聲明書（信用狀號碼：1AUUK200015M
    F850）、瑞典MALMO 區法院案號T2492-01號民事判決（含譯
    文）、華銓公司於90年3 月12日所提出之解釋案發後處理流
    程信函影本、謙有公司申請彰化商業銀行信用狀申請書影本
    、彰化商業銀行結匯證實書（進口結匯編號：1AQQK200009
    ）、彰化銀行進口單據到單通知書兼到期通知書（信用狀號
    碼：1AQQK200009/8220）、華銓公司傳真予謙有公司之「出
    貨明細」影本（日期：2001/1/29） 、統泰公司向Abou Tel
    公司購買鋼胚之合約書影本、統泰公司申請彰化商業銀行信
    用狀申請書影本、華銓公司傳真予統泰公司之「SHIPPING
    ADVICE」影本（合約號碼：000000000） 、華銓公司傳真予
    統泰公司之說明信函1 份（日期：2001/3/8）、華銓公司92
    年2 月9 日轉帳傳票影本、華銓公司於中國國際商業銀行之
    帳戶明細表影本各1 份等為論據。
四、訊據被告甲○○、丙○○、乙○○固坦承有於89年8、9月間
    共組華銓公司，由甲○○負責國外鋼品等來源之開拓、丙○○負責國內銷售、乙○○負責財務，3 人為公司股東，並於
    89年12月間，由丙○○出面向志一、謙有、統泰及富盛等公
    司稱華銓公司係該公司在臺灣之鋼胚等鋼鐵原料之代理商，
    由甲○○、丙○○出面仲介志一等5 家公司，透過不詳年籍
    德籍男子Robert介紹，於如上開公訴意旨所載之時間，分次
    透過華銓公司向Abou Tel公司購買前開各次單價及重量之鋼
    胚，志一、謙有、統泰及富盛等公司並分別依雙方所簽立之
    合約分別開具信用狀，其後Abou Tel公司未依約運送貨物予
    志一公司，Abou Tel公司竟先後出具偽造提單等文件予結匯
    銀行SEB-MALMO SWEDEN，並已承兌詐領上開志一公司3 筆鋼
    胚現貨貨款及謙有、統泰等2 公司所支付之各1 筆鋼胚現貨
    貨款，合計詐領5,167,439 美元（2,611,591+844,934+1,71
    0,914 =5,167,439美元）之情，亦供承Abou Tel公司曾將17
    6,364 美元匯入華銓公司之中國國際商業銀行帳戶內，作為
    華銓公司仲介鋼胚之佣金費用等情。惟矢口否認有何公訴人
    所指之上開詐欺犯行，被告甲○○辯稱：華銓公司係介紹從
    瑞典方面賣來臺灣這邊的鋼鐵原料，均依照國際上正當的貿
    易程序而為，被告之公司只是居間的性質，原則上所有的資
    訊被害人都知道，被告甲○○沒有施用詐術，讓被害人陷於
    錯誤，事發後並極力幫被害人追回貨款，並未構成詐欺犯行
    等語（見本院卷第138 、139 頁）。被告乙○○辯稱：伊僅
    係在華銓公司擔任財務的審核，對於本案貿易契約的簽立進
    行，非伊業務範圍，故並不知情，至志一公司未收到鋼胚而
    由華銓公司積極連繫Amin及Robert時，伊始知悉，其後即積
    極處理，並由甲○○及丙○○前往瑞典了解原因，而Amin及
    Robert提出之提單、裝船證明等押匯文件均係偽造，以及船
    務代理商及船舶名稱並不確定等情，伊係事後透過志一公司
    及甲○○等人始知悉，然華銓公司非空頭之詐欺公司，除仲
    介本案外，尚有其他國際貿易仲介業務，並有佣金收入，非
    僅為詐取志一、謙有、統泰等公司之貨款而成立之空頭公司
    ，且志一公司對Amin等之訴訟及旅費等費用，亦係被告3 人
    共同負擔，倘Amin不構成詐欺，何以居間仲介行為會因買方
    未收到鋼胚而構成詐欺？又倘係被告3 人共同詐欺，焉有可
    能僅收取符合國際貿易慣例之仲介費用？且志一等未被領取
    之信用狀，係被告等人要求Amin停止押匯而未被提領，非志
    一公司辦理停止押匯所致，故被告未涉犯詐欺犯行等語。被
    告丙○○辯稱：係從事鋼筋的介紹工作，所得到的訊息都是
    華銓公司壬○○所給之資訊，並將資訊提供予國內廠商志一
    等公司，且從本案發生至今，一直都協助買家去做求償的工
    作，本案不是國內與國外廠商串連詐欺，其並未涉犯詐欺等
    語。
五、經查：
  (一)據證人辛○○證稱：本件鋼胚交易當初會購買係因丙○○來
    兜售，因與丙○○是很久的朋友，且他在業界已經很久，基
    於對他的信任才買受。在發現貨沒有到之前，都是與丙○○
    、甲○○、壬○○聯絡，之前沒有與乙○○聯絡，乙○○是
    處理錢的項目等語（見本院二卷第277 、279 頁），此核與
    證人即同屬被害人謙有公司之總經理癸○○及證人子○○所
    證渠等未曾與乙○○聯繫之情大致相符（見本院二卷第274
    、288 頁），足見被告乙○○未曾與甲○○、丙○○共同仲
    介買家進行本件鋼胚之買賣。又由證人壬○○證稱：乙○○
    在華銓公司擔任財務的工作，但業務上她沒有涉入，她沒有
    聯絡買賣雙方，亦不會指示要如何找買家或如何與買家聯絡
    等語（見本院二卷第17頁），此核與證人即同案被告丙○○
    證稱：本件的買賣合約，跟買家都是由我一個人聯絡，但到
    最後發生事情，買家就直接找甲○○與壬○○；乙○○對於
    鋼胚的事情比較不懂，可能不清楚這些細節，乙○○應該是
    2 月底左右才知悉等語（見本院卷第244 至246 頁）；及證
    人即同案被告甲○○證稱：乙○○是股東，且在一起上班，
    但她沒有所有的事情細節都瞭解，她對於華銓公司要仲介本
    件鋼胚的買賣沒有參與意見，她是在貨物登記合約約定應到
    而未到，買方一直追問時才知悉交易情形等語（見本院二卷
    第249 、250 頁）均相符，足見乙○○在華銓公司僅係身為
    股東，擔任公司之財務工作，但對於本件鋼胚買賣並無參與
    ，亦無決定或指示之權，對於鋼胚買賣亦不熟悉，更未曾與
    買家志一等公司或賣家Abou Tel公司進行聯絡，遑論得就不
    熟悉之鋼胚買賣事先與Amin或被告甲○○、丙○○等人進行
    詐欺之謀議，是公訴人徒以被告乙○○有在華銓公司從事內
    帳及傳票之製作，有上開傳票影本1 份可稽，以及被告乙○○事後有分得Abou Tel公司匯入華銓公司帳戶之佣金，有卷
    附中國國際商業銀行之帳戶明細表影本1 份，即謂被告乙○○有與甲○○、丙○○及Amin共同具有犯意聯絡及行為分擔
    ，從事上開詐欺志一等公司之犯行云云，尚嫌速斷。
  (二)又證人辛○○證稱：丙○○告訴我們該賣家是1 個很可信的
    外交官，該賣家非常可靠，又因為我們與丙○○認識很久，
    所以就相信他，其並無查詢任何買家之資料等語（見本院二
    卷第277 頁），是依辛○○所證，志一公司係因信賴舊識丙○○，及丙○○所言賣家是可信的外交官，故與Abou Tel公
    司從事本件交易；而依卷附被告丙○○等人提出之壬○○於
    網路上查得之報導及譯文（見93年度他字第2480號卷第98、
    99頁、本院二卷第342 頁）觀之，其上確顯示Amin係埃及官
    方代表之情，姑不論Amin是否確具備上開官方代表資歷，惟
    本件既係因壬○○查得Amin之網路資料內容，將之提供予丙○○及甲○○，其後再由丙○○將此等資訊提供予志一等買
    家酌參，此等資料既無出於被告等人所偽製，自難認被告丙○○依壬○○於網路查知之資料向志一公司人員或謙有公司
    人員陳述Amin之資歷，有何施用詐術可言。
  (三)再據證人壬○○證稱：89年華銓公司成立時，我就從華翰公
    司過去任職，會計以外的工作都是由我負責，因為只有我1
    個員工，工作內容為每天早上收電子郵件，交給甲○○、丙○○看過之後，如果有需要回覆廠商，他們會告訴我。華銓
    公司從事國際貿易的工作，我們會上網發出要找尋買受的貨
    物，國外的賣家就會提供訊息給我們，找到賣家後，會交給
    甲○○他們看，由他們決定何家較為適合國內的買家再決定
    ；華銓公司曾經有個鋁的材質仲介案件，從網路上介紹給國
    內買家，這個案子係在志一公司第一次簽約之前；仲介國內
    外買家的過程，並沒有到國外看貨的情況，志一公司與Abou
    Tel 公司簽約情形，係Abou Tel公司會提供可以賣的產品，
    然後由我們尋找國內的買家，如果合理的話，他們雙方會自
    行簽約開立信用狀。我們透過Abou Tel公司的德國聯絡人叫
    Robert，他提供1 個網站給我，透過該網站查得Abou Tel公
    司的老闆Amin是駐丹麥的領事，而鋼胚的材料須有力人士才
    能取得，故認Abou Tel公司公司可以買賣，網路上所查得關
    於Amin的資料，在交易前有交給國內買家志一公司，華銓公
    司並有委託鄧白氏公司對Abou Tel公司徵信，有卷附鄧白氏
    公司報告，此份資料是在11月份時查的，查到之後，就馬上
    將該份報告提供給志一公司，並有提供卷附之運送志一鋼胚
    之船舶型式、到貨日期、未接到高雄船務代理商等消息之相
    關電子郵件供志一公司參考等語（見本院二卷第12、13頁、
    第88至104 頁），是由壬○○所述，足見華銓公司從事國際
    貿易買賣之方式係由證人壬○○透過網路資訊而尋得買家及
    賣家，且於本案前即有以此方式成功仲介1 宗鋁品之國際貿
    易買賣，又交易係由買賣雙方自行決定貨品是否符合需求及
    價格是否合理而成，如交易合理，買賣雙方即會自行簽約並
    開立信用狀。且依卷附告訴人志一公司所提出之告證二至四
    合約中譯本，足見係由志一公司與Abou Tel公司自行約定合
    約內容（見92年度發查字第987 號卷第6 至11頁），包括鋼
    胚之數量、材質、價格及付款條件與方式而簽立，並進而依
    合約約定開立信用狀，此外復有卷附之志一公司申請彰化商
    業銀行信用狀申請書影本、菲律賓首都銀行高雄分行信用狀
    申請書影本、臺灣中小企業銀行信用狀申請書影本、彰化銀
    行進口單據到單通知書兼到期日通知書（信用狀號碼：1AQQ
    K0000000 /8119）、首都銀行高雄分行進口單據到達通知書
    （信用狀號碼：1FBHP2/001F） 、臺灣中小企業銀行高雄分
    行進口單據到達通知/ 回單/ 聲明書（信用狀號碼：1AUUK2
    00015MF850）可稽，足認證人壬○○上開所證本案買賣雙方
    交易、簽約及履約過程，係志一公司與Abou Tel公司自行約
    定簽立而成無訛。再觀諸Abou Tel公司與志一所簽立之合約
    確載有華銓公司係Abou Tel公司在臺之代理商，且Abou Tel
    公司於90年1 月22日並有傳送予華銓公司之授權代理人及獨
    家委任書及譯文各1 份附卷可參（見本院二卷第175 至177
    頁），是被告丙○○等人向志一等公司陳稱華銓公司係Abou
    Tel 公司在臺之鋼胚原料代理商等情，並非虛偽。雖證人壬○○於警詢時陳稱華銓公司非Abou Tel公司在臺之鋼胚代理
    商云云，惟此業經證人壬○○於本院審理時結證稱：華銓公
    司係代理商，當時是因為對AGENT 之翻譯認知不同，所以在
    調查局才會說並不是代理商等語（見本院二卷第14頁），足
    認被告丙○○所述華銓公司係Abou Tel公司在臺之代理商乙
    情並非虛妄，是被告丙○○等人並無公訴意旨所指該華銓公
    司佯稱係Abou Tel公司之代理商與事實不符之情。
  (四)再依證人壬○○證稱：我有將查到Amin等資料交予志一公司
    ，鄧白氏公司之報告共傳真兩次，我於89年11、12月傳真1
    次，後來在90年2 月底又把之前的文件例如到貨通知、報關
    行、船務公司資料、徵信報告等所有資料都重新再傳真1 次
    等語（見本院二卷第13、16、281 頁），足認志一公司應於
    與Abou Tel公司交易前，即已收受相關Amin及Abou Tel公司
    之相關資料，其後並陸續收受相關交易資料，並無對國內買
    家志一公司有何隱匿之情。證人辛○○雖陳稱其於89年11、
    12月間並未收到鄧白氏報告，係事情發生後，華銓公司才將
    此等鄧白氏報告給志一公司，如志一公司早悉Abou Tel公司
    係C 級公司，將不會與之交易，故認受被告等人之詐欺云云
    （見本院二卷第279 、281 頁）。然據證人辛○○證稱：本
    件鋼胚交易一開始是其先生黃甲乙經手，後來貨一直都沒有
    來，才由其去聯繫等語（見本院二卷第277 頁），是以本件
    鋼胚之初始交易流程，既非證人辛○○所經辦，而係由志一
    公司之黃甲乙總經理經手，復由卷附相關鋼胚交易傳真資料
    上或係手寫或係打字記載：「Fm：華銓」、「To：黃總經理
    （或黃總）」之情（見本院二卷第90、103 、104 頁），是
    華銓公司與志一公司關於本件交易之對口單位應係丙○○、
    壬○○與黃甲乙總經理，而非與辛○○至明；且由證人辛○○證稱其係在本件貨沒有到後，才開始聯繫，則證人辛○○
    對於被告公司人員先前有無傳真Amin及鄧白氏報告等相關資
    料予志一公司之黃總經理或其他人員之情，是否清楚得悉，
    均非無疑。公訴人執志一公司之代理人辛○○陳述並未得悉
    鄧白氏報告，致不知Abou Tel公司係新設立存有負面資訊、
    付款能力遭否定之信用不良企業之訊息，遽認被告丙○○等
    人明知Abou Tel公司係信用不良企業，並未提供此等資訊予
    志一公司，且提供與銷售鋼鐵事業無關之Amin資訊予志一公
    司及其他買家，致志一公司等買家陷於錯誤，而涉有詐欺之
    犯嫌，尚非無研求之餘地。
  (五)又承上所述，志一公司等買家在華銓公司仲介購買鋼胚時，
    既已由壬○○提供相關交易訊息，當可自行查核Abou Tel公
    司是否係值得信賴之賣家，以及值得藉由被告丙○○等3 人
    所經營之華銓公司仲介買賣，並進而與Abou Tel公司從事鋼
    胚交易買賣。又依一般國際貿易慣例，貿易商對於交易對象
    之信用均會事先調查，此攸關日後以信用狀支付貨款時，進
    口商是否得順利提貨，出口商是否得以順利押匯取款，是以
    姑不論從事仲介之華銓公司有無詳細調查Abou Tel公司之資
    力及交易實績，志一公司等國內買家在從事國際貿易前，亦
    應自行調查對象是否具有可信，以利日後得以順利取貨，始
    符常理。況被告丙○○等人所取得之資料並非自行偽造提供
    予志一公司，而係由公司之人員壬○○依循先前往例及從事
    國際貿易之交易方式，由網路上搜詢相關資料提供予國內買
    家志一等公司，並無不符常情之處，是志一等國內買家既擁
    有自主決定與Abou Tel公司簽約及修改契約內容之權，為保
    障自身權益，自應先行調查Abou Tel公司之背景，並訂立相
    關之交易條件或付款方式，以保障自身權益，自不得僅因被
    告等人所提供之訊息與Abou Tel公司資訊未必全然相符，即
    認被告等人有施用詐術之犯行。況Abou Tel公司縱然依美商
    鄧白氏公司所提出之報告係屬負面，但該報告亦顯示該公司
    係新設立之公司，是以該公司理應無明確之交易實績足以判
    斷是否係可靠之賣家，然此等新設立之公司是否值得與之交
    易，純屬買家依商業習慣具體分析，並不能遽以推論新設立
    之公司必然會從事詐欺犯行，是公訴意旨遽指被告等人明知
    Abou Tel公司具有此片面、負面之資訊，即推論被告等人應
    有與Amin有詐欺之犯意聯絡及行為分擔，尚嫌率斷。
  (六)復依證人丁○○證稱：我有看過本件所有的文件包括同意書
    、報價單、採購單意願書、信用狀、所有的押匯文件（包括
    商業發票、船期證明、提單、檢驗書、包裝單等），並無違
    國際貿易的慣例，在國際貿易的實務內，透過網路尋找買家
    、賣家並非罕見的情形，並須透過銀行及商家給的資料來確
    定雙方的信用，對於買賣雙方徵信的義務係只要是信用狀上
    面所提到的人，如信用狀受益人、信用狀聲請人、信用狀開
    狀銀行、信用狀押匯銀行等，都必須要做徵信，如果押匯銀
    行不是付款銀行，則付款銀行亦須徵信等語（見本院卷第26
    4 至266 頁），而證人丁○○所言既合於現行貿易實務運作
    方式，是以本案華銓公司以網路尋找交易對象之國際貿易方
    式，確非不尋常之舉，彰彰甚明。然商家在將本求利之同時
    ，仍需謹慎調查交易對象之信用，以維履約之安全，此亦為
    國際貿易運作常態。從而本案證人壬○○依網路獲取賣方資
    訊提供予華銓公司之甲○○、丙○○，再由被告丙○○等人
    向志一公司仲介鋼胚買賣，既無違貿易常情，且華銓公司既
    可由網路查詢賣家Abou Tel公司及Amin之資歷，志一公司等
    國內買家為維護交易安全，當可進一步確認及徵信，以維交
    易安全，但觀諸志一公司係多年從事鋼鐵業之資深業者，竟
    不此之途，僅基於與被告丙○○係多年舊識，即未調查Abou
    Tel 公司資訊，而與之從事本件交易，自難謂全無輕率可言
    。公訴人僅以志一公司指述受本案被告丙○○、甲○○2 人
    向該公司佯稱Abou Tel公司是一可敬之賣家，並進而仲介本
    件鋼胚買賣而遭受財產損失，卻未慮及志一公司於本件交易
    前可對Abou Tel公司從事徵信，並查證被告等人已自網路上
    獲取之資訊是否正確，再決定訂約與否，即遽以被告丙○○
    等人有向志一公司佯稱Abou Tel公司係可敬之賣家乙節，推
    論被告等人與賣家Amin具有犯意之聯絡云云，尚難謂合乎論
    理法則，亦不無斟酌之餘地。
  (七)另據證人癸○○證述：渠在謙有公司擔任總經理，本件鋼胚
    交易剛開始由渠接觸，是丙○○打電話給該公司仲介鋼胚買
    賣，每噸便宜市價行情5 、6 元，丙○○以前是在東和鋼鐵
    ，甲○○在拆船工會，之前都熟識，所以這種大宗物資他們
    都瞭解，因為他們剛出來作鋼胚買賣，所以渠對他們不是很
    有信心，剛開始只買5 千噸，後來因為打電話問了志一公司
    ，志一公司係非常小心的公司，所以才又多加了1 萬噸等語
    （見本院二卷第288 頁）。是由上開證人癸○○之證述，足
    見謙有公司當時對被告丙○○與甲○○等人甫成立之華銓公
    司並不深具信心，渠係因Abou Tel公司所售之鋼胚每噸較市
    價便宜5 、6 元，而較謹慎之同業志一公司已先行購買鋼胚
    ，是基於對志一公司之信任關係，遂再購買1 萬噸之鋼胚；
    從而謙有公司向華銓公司購買鋼胚純係基於市價較為低廉及
    基於對於志一公司之信任所致，並非受被告丙○○等人之施
    用詐術至明。公訴人以被告丙○○等人具有意圖不法所有之
    概括犯意聯絡，而對志一公司以外之謙有、統泰等公司，以
    Amin為埃及駐丹麥之領事及Abou Tel公司為可敬之賣家之詐
    術手法，致謙有及統泰等公司陸續與Abou Tel公司訂立契約
    ，涉犯詐欺犯行云云，核與證人癸○○所證謙有公司與Abou
    Tel 公司訂立契約之緣由尚有出入，公訴意旨所指，既與事
    實並不相符，自難執為被告論罪之依據。
  (八)又據證人子○○證稱：89年底、90年初華銓公司之丙○○有
    向富盛公司仲介購買鋼胚，簽約時間忘記，應該在90年1 月
    間。鋼胚的賣家是Abou Tel公司，華銓公司之丙○○或其他
    的人並無催促我開立信用狀，財務是我個人在規劃，我看了
    一下，可以開狀的時間，便跟華銓公司溝通後，遂在2 月27
    日將信用狀開出，如果賣方可以接受，那就成交，所以買賣
    契約及開狀時間都是大家可以接受的等語（見本院二卷第21
    7 頁）。另證人癸○○亦證述渠並無受丙○○或華銓公司人
    員催促開立信用狀，係依契約約定而開立等語（見本院二卷
    第291 頁）。是據證人子○○、癸○○之證述，足見華銓公
    司之丙○○或其他人均無因仲介本件鋼胚買賣而催促買家謙
    有或富盛等公司開立信用狀，是公訴意旨以被告丙○○等人
    在其等犯行已遭志一公司發覺後，仍催促謙有或富盛等開立
    信用狀，亦與事實不符。再據證人子○○證稱：印象中在3
    月初，因先前購置鋼胚的其他廠商發現有貨沒有送達，他們
    有告訴我這批鋼胚時間有延遲，可能有問題，當時我公司的
    老董有打電話給華銓公司丙○○問這件事情，當時侯先生也
    有去找可以聯絡到Abou Tel公司的電話給我們，我們向對方
    公司聯絡請他把信用狀撤銷，因為我們開出信用狀是無法撤
    銷，必須由對方同意才能撤銷該信用狀，故未被押匯等語（
    見本院二卷第272 、275 頁）。是據證人子○○所證，足見
    於90年3 月初發現鋼胚可能有問題時，即與被告公司聯絡，
    並由丙○○等人將Abou Tel公司之電話交予富盛公司之子○○，富盛公司即與Abou Tel公司聯繫，並經受益人同意而取
    消所開立之信用狀，此亦與本院依職權向彰化銀行高雄分行
    函查，經該銀行回函之情形相符（詳後述），足見富盛公司
    係在賣方貨物發生狀況時，由華銓公司告知買方之聯繫方式
    ，並經買方受益人同意而取消信用狀，並無公訴意旨所指係
    因甲○○等人東窗事發，富盛公司即自行塗銷已開出之信用
    狀之情，是公訴人所指，與事證不符，容有誤會。
  (九)另國內買家志一、謙有、統泰、富盛等公司與Abou Tel公司
    從事鋼胚買賣，依卷附之合約及證人辛○○、癸○○之證述
    觀之，均係約定以開立不可撤銷之信用狀支付貨款，此有卷
    附合約書3 份可參；復據證人癸○○證述：公司開的信用狀
    是不可撤銷的信用狀，這種信用狀在押匯者未撤回的情況下
    ，不可以撤銷，只要押匯文件齊全，就一定要付款等語（見
    本院二卷第290 頁）。易言之，雙方一旦決定以不可撤銷之
    信用狀作為付款條件，則買賣雙方除事前應對對方之信用評
    估，買賣雙方及付款、押匯銀行並應對押匯單據確實審核是
    否無瑕疵，始同意依信用狀付款，否則日後將產生損害賠償
    責任。而本案Abou Tel公司所提供押匯之單據既屬完整，銀
    行及買受人志一等公司在專業角度審查時，亦無從發覺Abou
    Tel 公司並未依約將貨物裝船，及有偽造海事提單等相關單
    據之情，是以買家志一等公司及銀行均因單據完整而同意Ab
    ou Tel公司押匯取款，並無察覺有違貿易交易常態，故誠如
    志一公司所提供之ICC 商業犯罪服務處之電子郵件所述，本
    案係典型的文件詐欺案（見本院二卷第86頁）。而本件係遲
    至志一公司因所購鋼胚未適時送達，乃透過國際海運法律事
    務所查詢貨船及船務公司之狀況，而查悉Abou Tel公司所提
    供予承兌銀行SEB-MALMO SWEDEN之海事提單上記載名為「AK
    ADEMIK　LISIN 」、「KHOUDOZH NI 　KANDREEV」等2 艘貨
    船及該2 艘船之裝船記錄、合法註冊記錄及位於聖彼得堡之
    「Liberty Shipping」船務公司之登記記錄等內容均屬虛偽
    ，及由國外Abou Tel公司或其德國聯絡人Robert所傳送之電
    子郵件內容有關運送貨物抵達時間亦多屬虛偽，惟本案之相
    關合約文件或電子郵件，既主要係由Abou Tel公司之德國聯
    絡人Robert提供，已據壬○○證述在卷（見本院二卷第20、
    21頁），而被告丙○○等人又均係透過壬○○與Abou Tel公
    司或該公司在德國之聯絡人Robert聯繫而得悉買賣雙方之交
    易進度，再將相關資訊提供予志一等公司；從而被告等人既
    無從指揮或操控Abou Tel公司按期履約或押匯取款，僅能被
    動接收Abou Tel公司或Robert提供之交易訊息再將之提供予
    國內買家，卷內亦無其他證據佐證被告甲○○等3 人有與Am
    in配合操縱押匯取款之情，是公訴人在未有證據立論下，遽
    指被告丙○○、甲○○、乙○○等人事前明知Abou Tel公司
    未依約運送貨物予志一公司，而與Amin具有犯意之聯絡及行
    為之分擔，由Abou Tel公司出具偽造之提單予以押匯取款云
    云，尚有違誤。
  (十)而證人壬○○前於90年2 月底左右，已將Abou Tel公司之Am
    in資料、鄧白氏報告、及卷附各銀行到單通知書兼到期日通
    知書、Abou Tel公司傳真關於志一公司運送船舶之名稱資料
    、自由海運通知於90年2 月28日至高雄港之電子郵件、華銓
    公司發緊急詢問未接到高雄船務代理商之任何消息之電子郵
    件、Robert於2 月26日通知貨船可能於2 月28、29日或3月1
    日到達之電子郵件等資料，一一傳真予志一等公司，業據證
    人壬○○結證在卷（見本院二卷第15至21頁），被告辛○○
    亦不否認有收受上開文件之情，倘被告甲○○、乙○○、丙○○等人事前確有與Abou Tel公司或Amin等人具有犯意之聯
    絡而為本件連續詐騙行為，則被告等人在志一公司於90 年2
    月下旬已查知Abou Tel公司所提出之海事提單係屬虛偽之情
    形下，為防東窗事發，理應儘速逃逸，豈會囑由證人壬○○
    再將上開資料提供予志一公司酌參，並於案發後，多次與志
    一、謙有等公司積極召開會議，協調如何前往瑞典解決，而
    不畏志一公司發現伊等犯行，是被告3 人辯稱並未參與以假
    提單真押匯之詐欺取財犯行，尚非不可信；況由被告甲○○
    商請戊○○共同前往莫斯科找尋貨物，復與證人己○○及丁○○前往瑞典與Amin協商解決，再主動要求壬○○發送傳真
    要求Amin得以同意撤銷信用狀或停止押匯，已分別據證人戊○○、己○○、丁○○、壬○○證述明確，而Amin亦於90年
    3 月9 日傳真停止壬○○提供之契約號碼之信用狀，亦據壬○○證述在卷，並有Amin上開傳真回函附卷可佐（見本院二
    卷第105 頁）；再本院依職權向被告等人所仲介之志一、謙
    有、統泰、富盛及建順等公司之開狀銀行函詢由志一、謙有
    、統泰、富盛等公司已開具之信用狀係因何原因未付款，經
    第一銀行苓雅分行、臺灣銀行高雄分行、彰化銀行高雄分行
    等銀行均函覆係買賣雙方或受益人同意取消信用狀而使謙有
    及富盛等公司得免被押匯取款，建順公司則係因Abou Tel公
    司未押匯及信用狀逾期而未支付，此有卷附上開銀行之回函
    及公務電話紀錄2 紙附卷可查（見本院三卷第21、23、46至
    49 頁） 。基上足認被告甲○○、丙○○、乙○○所辯其等
    於Abou Tel公司未依約裝船而違約，即成立緊急處理小組，
    尋求解決方式，並請壬○○函知Amin同意取消信用狀，以降
    低國內買家之損害，並有支付志一公司至瑞典的旅費及訴訟
    費用等情（本院卷二第150 頁至156 頁。），均與卷內事證
    相符，自堪信被告甲○○等人所辯尚堪採信。雖證人辛○○
    陳稱：謙有公司之信用狀係因其向瑞典之警察局報案，並委
    請當地律師撤銷，始可免遭押匯，且被告丙○○於案發後仍
    以船務公司不會說英文及休假4 天等由以搪塞志一公司人員
    ，志一公司始遭詐領財物云云，然依證人癸○○前開所證，
    所開立之不可撤銷信用狀，如未得受益人之同意，亦無法阻
    止受益Amin押匯等語，復依本院前開函詢結果足認謙有及富
    盛公司確係因受益人同意取消信用狀始未被押匯，此外復由
    被告等人在Abou Tel公司未適時送達時，曾多次由壬○○與
    Abou Tel公司及Robert聯繫，並透過丙○○及甲○○之友人
    多方了解本案貨物何在，並積極與Amin聯繫解決等情以觀，
    足認辛○○所述被害事實經過，與卷證內容尚有出入，尚難
    以其所述事發經過據以認定被告丙○○、甲○○等人有公訴
    意旨所指與Amin具有犯意聯絡，並對志一公司以不實之理由
    搪塞，使Abou Tel公司得以押匯詐領財物之犯行。
  (十一)末查Abou Tel公司固有將華銓公司之仲介佣金17,364美元匯
    入華銓公司之中國國際商業銀行之帳戶內，此有卷附帳戶明
    細可參（見93年年度他字第3650號卷第4 頁），然華銓公司
    因與Abou Tel公司訂有佣金協議書（見本院二卷第173 頁）
    ，不論佣金之計算方式是否確屬符合該業界之行情，惟華銓
    公司依雙方之協議書而取得佣金，並無違交易習慣及雙方約
    定，自難僅以佣金之多寡作為本件被告等人有無涉犯詐欺取
    財犯行之論據；況有無取得佣金與有無施用詐術以詐得告訴
    人志一等公司之財物係屬二事，公訴人尚難以被告等3 人有
    朋分Abou Tel公司匯入之佣金，即認定被告3 人與Amin具有
    詐欺之犯意聯絡及行為之分擔至明。
  (十二)綜上，本件既無何證據顯示被告甲○○、乙○○、丙○○等
    人有對告訴人志一、謙有公司或其他被害公司有施用任何詐
    術以取得佣金款項之情，自難僅以被告甲○○、乙○○、丙○○等人因仲介本件鋼胚而取得佣金，遽指被告3 人與Amin
    具有共同之概括犯意聯絡，而對上開志一、謙有公司及被害
    人統泰等公司為連續詐欺取財之犯行。
六、據上各情，公訴人提出之證據尚無法使本院獲致被告3 人有
    罪之確信，此外，復查無其他積極證據足資認定被告3 人涉
    有詐欺犯行，不能證明被告3 人犯罪，揆諸首揭說明，自均
    應為被告3人無罪之諭知。
據上論斷，應依刑事訴訟法第301條第1項前段，判決如主文。
本案經檢察官鄧藤墩到庭執行職務。
中　　華　　民　　國　　96　　年　　7 　　月　　19　　日
                  刑事第十庭  審判長  法  官 陳玉聰
                                      法  官 鄭凱文
                                      法  官 楊淑珍
以上正本證明與原本無異。
如不服本判決，應於判決送達後10日內，向本院提出上訴狀。
中　　華　　民　　國　　96　　年　　7 　　月　　19　　日
                                      書記官  陳憶萱
